臺灣屏東地方法院交通事件裁定　　　　 96年度交聲字第165號
原處分機關　交通部公路總局高雄區監理所屏東監理站
異　議　人
即受處分人　甲○○
上列異議人因違反道路交通管理處罰條例案件，對於交通部公路
總局高雄區監理所屏東監理站96年7 月25日所為之處分（原處分
案號：屏監違字第裁82－Ｂ00000000號），聲明異議，本院裁定
如下：
    主  文
原處分撤銷。
甲○○不罰。
    理  由
一、原處分意旨略以：異議人即受處分人甲○○於民國91年7 月
    5 日下午16時許，騎乘車牌號碼QA8-750 號輕型機車行經高
    雄縣澄清路口，因機器腳踏車駕駛人未依規定戴安全帽之違
    規情事，為警當場攔停後開單舉發，嗣原處分機關即交通路
    公路總局高雄區監理所屏東監理站認異議人上開情形，違反
    道路交通管理處罰條例第31條第6 款規定，裁處異議人新臺
    幣（下同）500 元罰鍰等語。
二、聲明異議意旨略以：伊並無車牌號碼QA8-750 號輕型機車，
    亦未曾單獨騎乘該機車前高雄縣、市，更未在高雄縣遭舉發
    違規，且罰單上之簽名亦非伊所簽，原處分顯有違誤，為此
    聲明異議等語。
三、經查：
(一)、按行政行為應受法律及一般法律原則之拘束；行政行為，非
    有正當理由，不得為差別待遇，行政程序法第4 條、第6 條
    分別定有明文。又平等原則為行政法之一般法律原則，係由
    憲法第7 條所衍生，也稱為禁止差別待遇原則，意指行政權
    的行使，不論在實體上或程序上，相同事件應為相同處理，
    非有合理的正當理由，不得為差別待遇，此落實在行政法之
    具體表現即同法第6 條之規定；並由憲法第7 條之平等原則
    亦導出「禁止恣意原則」意指在行政的領域裡，行政機關在
    作成決定之際，僅能依事理的觀點為行為，而且其所作成的
    一切處置，均應與其所擬規制的實際狀態相當，此處所謂之
    「恣意」是指任意性，專斷毫無標準且隨個人好惡之決定，
    而禁止恣意原則，不僅禁止故意的恣意行為，復禁止任何客
    觀上違反憲法基本精神及事物本質行為，因此，所謂恣意，
    實際上等同於欠缺適當的、充分的事理上理由。
(二)、再違反道路交通管理事件行為人，未依規定自動繳納罰鍰，
    或未依規定到案聽候裁決，處罰機關應於舉發違反道路交通
    管理事件通知單送達2 個月內依標準表逕行裁決之，違反道
    路交通管理事件統一裁罰標準及處理細則第44條第1 項定有
    明文。此項規定顯係主管機關即交通部與內政部補充前揭道
    路交通管理處罰條例漏未對處罰機關於受理違反道路交通管
    理事件裁決時效所為之補充性質行政命令，然因該細則第44
    條第1 項並未規定處罰機關違反「2 個月」期間之規定時，
    有失權之效果，故解釋上該規定屬訓示之規定，惟處罰機關
    仍不得恣意違反上開「2 個月」之期間。是倘違反道路交通
    管理事件之行為人，未依規定自動繳納罰鍰，或未依規定到
    案聽候裁決時，處罰機關未依上開行政命令之規定，於舉發
    違反道路交通管理事件通知單送達2 個月內，依標準表逕行
    裁決，竟無故延宕數年後始加以裁決，致使受處分人對違規
    之事實有爭執時，因時間之經過，致未能即時、適時提出有
    利之證據，而蒙受重大之不利益，則此處罰機關無故延宕達
    數年之始逕行裁決之行為，即屬恣意行為。
(三)、又國家刑罰權對於情節較重等刑事犯罪行為，尚且有時效之
    規定，行政秩序罰均屬輕微之違法行為，豈有永久追訴處罰
    之理？況且，行政罰法業於94年1 月14日經立法院三讀通過
    ，於94年2 月5 日公布，並預示於公布1年後即95年2 月5日
    施行。雖本件行政罰法於舉發當時尚未公布施行，但觀之行
    政罰法第27條第1 項規定：「行政罰之裁處權，因三年期間
    之經過而消滅。」第2 項規定：「前項期間，自違反行政法
    上義務之行為終了時起算。但行為之結果發生在後者，自該
    結果發生時起算。」及參照該條立法意旨：「本條係有關行
    政罰裁處權時效之規定。按行政罰裁處權之行使與否，不宜
    懸之過久，而使處罰關係處於不確定狀態，影響人民權益，
    惟亦不宜過短，以免對社會秩序之維護有所影響，爰於第一
    項定其消滅時效為三年。第二項並就時效之起算點加以明定
    ，以杜紛爭。至行政罰之執行時效，則依行政執行法第七條
    第一項規定處理。」可知，原處分機關對於違反道路交通管
    理事件行為人，其是否行使裁罰權，實不宜久懸不決，而使
    處罰關係處於不確定狀態，致影響人民權益。據此，行政罰
    法於舉發時當時雖未公布施行，然若原處分機關於本案裁決
    時，該法已公布施行，即應適用該法第27條有關行政罰裁處
    權時效之規定，以審酌主管機關之處分。
(四)、再者，行政行為，應以誠實信用之方法為之，並應保護人民
    正當合理之信賴，行政程序法第8 條亦有明文。而行政行為
    應以誠實信用之方法為之，及需符合信賴保護原則，早為我
    國學界及實務界所肯認，前揭行政程序法有關之規定，係此
    一原則之明文化。所謂誠實信用之原則，係在具體的權利義
    務之關係，依正義公平之方法，確定並實現權利之內容，避
    免一方犧牲他方利益以圖利自己，應以權利人及義務人雙方
    利益為衡量依據，並應考察權利義務之社會上作用，於具體
    事實妥善運用之方法。
(五)、查本件原處分機關所為之裁決，自舉發日期91年7 月5 日起
    ，至96年7 月25日裁決之日止，已逾5 年之久，有舉發違反
    道路交通管理事件通知單及違反道路交通管理事件裁決書各
    1 紙在卷可稽，此顯逾上開違反道路交通管理事件統一裁罰
    標準及處理細則第44條第1 項裁決期限之規定且原處分機關
    對此延宕尚無正當、合理之理由，則原處分機關對異議人所
    為之裁決顯已違反行政程序法第6 條所揭櫫之平等原則，其
    處分難認屬合法。又依前開行政罰法第27條有關行政罰裁處
    權時效之規定與法理，本件行政罰之裁處權亦已因3 年期間
    之經過而消滅。再者，本件作成裁決時間與違規時間相距長
    達5 年，非但令行政罰裁處權長久處於懸而未決之狀態，且
    致使受處分人遭受處罰機關突襲性之行政罰處分，而蒙受重
    大之不利益，顯已違背人民對於交通裁罰制度之合理信賴，
    亦與誠實信用原則有違，且違反之情節重大。況若處罰機關
    長時間延宕而未為裁決，人民對於違規之事實有爭執時，往
    往亦因時間之經過，致未能即時提出有利之證據，實影響其
    權益甚鉅，且人民縱有其他阻卻違法事由或得舉出真正駕駛
    人何人等事由，亦因時間經過而難以舉證。是以，處分機關
    長時間怠於行使裁處權之不利益，應責由其自行承擔，要無
    轉嫁而由人民承受之理。
四、綜上所述，原處分機關對本件之裁罰期限既違反主管機關所
    定違反道路交通管理事件統一裁罰標準及處理細則第44條第
    1 項之規定，亦與行政程序法第6 條、第8 條所定之平等原
    則、誠實信用原則相違，且情節重大，更違反行政罰法第27
    條之時效規定，則本件裁罰自難認為適法，應予撤銷，並由
    本院另為異議人不罰之諭知，以資適法。至於原處分機關所
    為之裁處既因罹於時效而經本院撤銷，則首揭聲明異議之事
    由究否有據，即無再行調查之必要，併予敘明。
據上論斷，依道路交通案件處理辦法第20條前段，裁定如主文。
中　　華　　民　　國　　96　　年　　10　　月　　31　　日
                  交通法庭      法  官  蘇碧珠
以上正本證明與原本無異。
如不服本裁定應於收受送達後5 日內向本院提出抗告書狀敘述抗
告之理由抗告於台灣高等法院高雄分院。
中　　華　　民　　國　　96　　年　　10　　月　　31　　日
                                書記官  賀燕花
